【裁判字號】    85,台上,298
【裁判日期】    850208
【裁判案由】    請求確認繼承權不存在
【裁判全文】
最高法院民事判決                                八十五年度台上字第二九八號
    上 訴 人  乙 ○ ○
              丙 ○ ○
              丁 ○ ○
              戊 ○ ○
              己 ○ ○
              庚 ○ ○
              辛 ○ ○
              壬○○○
    被上訴人  甲 ○ ○
右當事人間請求確認繼承權不存在事件，上訴人對於中華民國八十四年七月二十四日
台灣高等法院第二審判決（八十四年度家上字第一一四號），提起上訴，本院判決如
左：
    主  文
上訴駁回。
第三審訴訟費用由上訴人負擔。
    理  由
本件上訴人主張：伊之父母癸○、子○○○於民國五十二年四月二十二日收養被上訴
人為養女，嗣癸○於五十八年二月二十四日死亡，子○○○旋於六十七年五月三日與
被上訴人合意終止收養關係，被上訴人亦於六十九年九月五日自養親戶籍地遷出，從
此與養家不相往來，迄至子○○○於七十五年十二月二十九日病故，均未曾一日稍盡
人子承歡膝下之責任。被繼承人丑○○係伊之姊、妹，於八十年六月二十二日亡故，
留有第一審判決附表所示之不動產，因其生前未婚且無子女，父母又已死亡，該遺產
依法即應由其兄弟姊妹即伊等繼承。乃被上訴人竟仍以其係癸○養女之身分，主張就
丑○○之遺產有繼承權，致伊之權益受侵害等情，求為確認被上訴人對於前開丑○○
之遺產繼承權不存在之判決。
被上訴人則以：伊雖於六十七年五月三日與養母子○○○終止收養關係，惟當時伊僅
十九歲多，尚未成年，該終止收養之約定，因無適當法定代理人，而屬無效，伊與養
父母間之收養關係仍然存在。縱認該合意終止收養有效，亦僅與養母子○○○發生終
止收養之效力，至養父癸○則因早於五十八年間亡故，已無從由伊單方終止收養關係
，伊與上訴人及被繼承人丑○○間仍為兄弟姊妹之關係，依法自得繼承養姊丑○○所
留之遺產等語，資為抗辯。
原審審理結果以：被上訴人於五十二年四月二十二日經癸○、子○○○夫妻共同收養
為養女，該兩夫妻之婚生女丑○○死亡時，未婚且無子女，父母均已亡故，為兩造所
不爭執，並有戶籍謄本在卷可按，自屬真實。依民法第一千一百三十八條規定，丑○
○之遺產繼承人，應為其兄弟姊妹。而民法親屬編所謂之兄弟姊妹，為同一父母所生
或收養者，固屬之。但若屬同父（養父）異母（養母）或同母（養母）異父（養父）
者，亦包括在內。故被上訴人只須與養父癸○間之收養關係仍然存在，即得繼承被繼
承人丑○○之遺產。按身分關係之成立或消滅，除法律別有規定（如未滿七歲之未成
年人被收養，由其法定代理人代為或代受意思表示）外，須基於當事人之意思並由其
本人為之，不得由他人代為，或由他人代本人決定意思。經查被上訴人與養母子○○
○於六十七年五月三日合意終止收養關係前，其養父癸○早於五十八年二月二十四日
死亡，有終止收養書及戶籍謄本可稽。依前揭說明，被上訴人與養父癸○間之收養關
係，自不得於癸○死後，由被上訴人片面予以終止，或由養母子○○○代癸○決定終
止收養之意思，並為終止收養之行為，亦即不論被上訴人與養母子○○○間收養關係
之終止，是否有效成立，被上訴人與養父癸○間之收養關係，並不因此而告終止。上
訴人主張基於法律行為而成立之身分關係，須以當事人之自由意思決之云云，依前開
說明，固非無據。惟此終止收養之自由意思，係指被上訴人及養母子○○○之意思而
言，不能當然解為養父癸○之意思，否則即與其主張尊重當事人之自由意思有違。一
人為他人收養，其與本生父母間之自然血緣，並不因而消滅。故於收養之情形，養子
女除與養父母成立擬制血親關係外，尚能保有與本生父母間之自然血緣關係，亦即養
子女能同時有二父母，而不過一為法律上之父母子女關係，一為自然血緣上之父母子
女關係，故無所謂有違倫常及禮法等問題。上訴人主張被上訴人及養母子○○○既有
不使收養關係繼續存在之意思，則被上訴人與養父癸○間之收養關係若不消滅，有悖
於倫常及禮法云云，即難採取。又擬制之血親關係，不因死亡而告消滅。被上訴人與
養父癸○間之收養關係，既仍存在，則其與被繼承人丑○○間，即屬姊妹之關係，依
法對於被繼承人丑○○之遺產自有繼承權。從而，上訴人訴請確認被上訴人就丑○○
之遺產繼承權不存在，於法無據，不應准許等詞，因而維持第一審所為上訴人敗訴之
判決，經核於法並無不合。按兩願終止收養關係，於夫妻共同收養之情形，如養父母
之一方死亡或養父母已離婚者，他方固得單獨終止收養，然此時僅就與養子女為兩願
終止之養父母一方，發生終止之效力，與另一方則否。換言之，尚生存或已離婚之養
父母一方，與養子女兩願終止收養關係，僅該為兩願終止之養父母一方，發生終止收
養之效力，養子女與已死亡或已離婚之養父母另一方之收養關係仍繼續存在。上訴論
旨，猶執被上訴人與養母子○○○合意終止收養關係，係往後消滅彼此擬制血親關係
，謂其與養父間之擬制血親關係，亦應自該合意終止之日起往後消滅云云，自非的論
。其並就原審取捨證據、認定事實之職權行使，指摘原判決不當，求予廢棄，難謂有
理由。
據上論結，本件上訴為無理由，依民事訴訟法第四百八十一條、第四百四十九條第一
項、第七十八條，判決如主文。
中      華      民      國    八十五    年      二      月      八      日
                              最高法院民事第七庭
                                  審判長法官  蕭  亨  國
                                        法官  吳  正  一
                                        法官  楊  隆  順
                                        法官  陳  淑  敏
                                        法官  劉  延  村
      右正本證明與原本無異
                                              書  記  官
中      華      民      國    八十五    年      二      月    二十六    日
                                                                        ：


司法院資訊處製作；財團法人民間司法改革基金會備份。
